臺灣臺北地方法院刑事判決　　　　　　　99年度易字第1969號
公　訴　人　臺灣臺北地方法院檢察署檢察官
被　　　告　張道瑞
上列被告因詐欺等案件，經檢察官聲請簡易判決處刑（98年度偵
字第27786號），本院受理後（99年度簡字第1945號），認不宜
以簡易判決處刑，改依通常程序審理，判決如下：
    主  文
張道瑞意圖為自己不法之所有，以詐術使人將本人之物交付，共
伍罪，各處如附表一所示之主刑及從刑。應執行拘役伍拾日，如
易科罰金，以新臺幣壹仟元折算壹日；未扣案如附表一「文書名
稱」欄所示之病歷均沒收。
    事  實
一、張道瑞為滿80歲之人，亦係設於臺北市○○區○○路2段188
    號之「瑞華診所」（下稱瑞華診所）負責人，並與行政院衛
    生署中央健康保險局（下稱健保局）簽訂「全民健康保險特
    約醫事服務機構合約（特約醫院、診所、助產機構、精神復
    健機構、居家護理機構適用）」（下稱特約診所合約書），
    為依全民健康保險法、全民健康保險法施行細則、全民健康
    保險醫事服務機構特約及管理辦法、全民健康保險醫療辦法
    、全民健康保險醫事服務機構醫療服務審查辦法及上開合約
    等有關規定辦理全民健康保險醫療業務之人，明知依前開合
    約內容，特約醫事服務機構應遵守上揭各項法令與辦法等規
    定，於執行醫療業務時，應據實填載病歷，並在辦理全民健
    康保險之醫療業務時，依病患病情、病歷記載核實向健保局
    申領健保費，不得虛報醫療費用，或以其他不正當行為或以
    虛偽之證明、報告或陳述，申報醫療費用，以上規定應為被
    告所明知。詎其竟為詐領醫療費用給付，各基於意圖為自己
    不法所有及行使業務登載不實準文書之犯意，分別於如附表
    一所示之日期，在瑞華診所內，於業務上所掌管之診所病歷
    上為如附表一「登載不實及申報之內容」欄(一)所示不實之登
    載，及委託不詳公司，以電子資料申報醫療費用方式，由該
    公司內不知情之真實姓名、年籍不詳成年職員（下逕稱不詳
    職員）逐月在張道瑞業務職掌之「中央健康保險局特約醫事
    服務機構門診醫療服務點數及醫令清單」、「中央健康保險
    局特約醫事服務機構門診醫療費用申請總表」電磁紀錄上為
    如附表一「登載不實及申報之內容」欄(二)所示不實之登載，
    均用以表示如附表一所示之吳前麟、林桂蕊、張振義、高志
    宏、徐佩玲、蘇銈麗（原名蘇英琳，以下以現名稱之）之6
    名保險對象確有前開診療、用藥情形，足以生損害於上述就
    診者之醫療記錄及診斷結果之正確性；嗣隨即透過電腦連結
    網路將上開業務上登載不實準文書傳輸至健保局臺北分局網
    站申報醫療費用而行使之，使健保局不知情之承辦人陷於錯
    誤，誤以為張道瑞確有對前開保險對象為前揭醫療服務，而
    依各診療項目點數核算後，陸續支付如附表一「詐領金額」
    欄所示之金額，總計詐得新臺幣（下同）850 元，足以生損
    害於健保局對保險對象就診紀錄及健保特約醫療機構申報醫
    療費用審核與給付之正確性。嗣健保局臺北分局於專業審查
    分析時發現瑞華診所申報「角膜異物除去術－複雜」、「耳
    垢嵌塞取出」項目比例較高，且負責醫師張道瑞已高齡，涉
    有執行逾越其能力範圍之業務，乃於民國98年6 月24日起至
    同年7 月22日止，抽訪前開保險對象及抽樣選取病歷資料後
    ，始悉上情。
二、案經健保局函送臺灣臺北地方法院檢察署檢察官偵查後聲請
    簡易判決處刑，本院認不宜以簡易判決處刑，改依通常程序
    審理。
    理  由
壹、證據能力方面：
    按被告以外之人於審判外之言詞或書面陳述，除法律有規定
    者外，不得作為證據。被告以外之人於審判外之陳述，雖不
    符刑事訴訟法第159條之1至第159條之4之規定，而經當事人
    於審判程序同意作為證據，法院審酌該言詞陳述或書面陳述
    作成時之情況，認為適當者，亦得為證據；當事人、代理人
    或辯護人於法院調查證據時，知有第159條第1項不得為證據
    之情形，而未於言詞辯論終結前聲明異議者，視為有前項之
    同意。刑事訴訟法第159條第1項、第159條之5分別定有明文
    。其立法意旨係在於傳聞證據未經當事人之反對詰問予以核
    實，原則上先予排除；惟若當事人已放棄反對詰問權，於審
    判程序中表明同意該等傳聞證據可作為證據；或於言詞辯論
    終結前未聲明異議，基於尊重當事人對傳聞證據之處分權及
    證據資料愈豐富，愈有助於真實發見之理念，且強化言詞辯
    論主義，使訴訟程序得以順暢進行，上開傳聞證據亦均具有
    證據能力。查本判決下列所引用之各項證據方法之證據能力
    ，檢察官、被告張道瑞於本院審判期日中均未予爭執（僅爭
    執其證據證明力），且迄至言詞辯論終結前亦未再聲明異議
    （參本院100年8月24日審判筆錄），本院審酌該等言詞陳述
    及書面陳述作成時之情況，並無違法取證或有其他瑕疵，亦
    認以之作為證據為適當，依前開規定，自有證據能力而得採
    為本件認定事實之基礎，合先敘明。
貳、實體方面：
一、訊據被告固坦承其為滿80歲之人，亦係「瑞華診所」負責人
    ，並與健保局簽訂特約診所合約書，屬辦理全民健康保險特
    約醫事服務業務之人；及於如附表一所示日期為如附表一所
    示之病患診療及製作該病歷，與委由申報公司以網路申報方
    式將如附表一所示申報內容向健保局申報取得如該附表一所
    示金額之事實，惟矢口否認有何詐欺及行使業務登載不實準
    文書之犯行，辯稱：伊都有據實登載病歷及開立口服藥，病
    患徐佩玲右耳道有塊狀物（即右耳道嵌塞、俗稱耳垢），伊
    先以藥水將塊狀物溶化後，再以機器加細管子抽出，未免該
    病患不安乃於未告知情況下為之；病患蘇銈麗右眼11-1點鐘
    位置處有2 粒異物，經局部點麻藥方式取出，故申報角膜異
    物去除術－複雜，另因該病患合併鼻過敏、流鼻水，因此開
    給抗過敏藥物及藥膏（藥膏為塗抹於外耳道用），伊申報均
    屬合理及合規定云云。
二、經查：
  (一)被告為滿80歲之人，亦係「瑞華診所」負責人，並與健保局
    簽訂特約診所合約書，屬辦理全民健康保險特約醫事服務業
    務之人之事實，為被告於健保局訪談時、偵訊及本院審理時
    所自承（詳偵查卷第41頁、第53頁、第309頁；本院卷第41
    頁正反面），且有瑞華診所之醫療機構開業執照、被告之職
    業執照、特約診所合約書、醫事機構基本資料附卷可稽（見
    偵查卷第22頁至第28頁），是被告為依全民健康保險法、全
    民健康保險法施行細則、全民健康保險醫事服務機構特約及
    管理辦法、全民健康保險醫療辦法、全民健康保險醫事服務
    機構醫療服務審查辦法及上開合約等有關規定辦理全民健康
    保險醫療業務之人，依前開合約內容，特約醫事服務機構應
    遵守上揭各項法令與辦法等規定，於執行醫療業務時，應據
    實填載病歷，並在辦理全民健康保險之醫療業務時，依病患
    病情、病歷記載核實向健保局申領健保費，不得虛報醫療費
    用，或以其他不正當行為或以虛偽之證明、報告或陳述，申
    報醫療費用，且被告為執業多年之醫師，故前開規定應為被
    告所明知，此部分之事實應首堪認定。又被告於如附表一所
    示之日期，確為如附表一所示之病患診療及製作該病歷，與
    委由申報公司以電子資料申報方式製作如附表一所示申報內
    容及向健保局申報，取得如該附表所示金額之事實，亦據被
    告於健保局訪談時、偵訊及本院審理時自承不諱（詳偵查卷
    第41頁至第42頁、第53頁、第309 頁；本院卷第41頁正反面
    、第59頁正反面、第128頁、第155頁、第156頁反面、第157
    頁），且有被告所製作如附表一所示病患吳前麟、林桂蕊、
    張振義、高志宏、徐佩玲、蘇銈麗之該日就診病歷在卷可佐
    （參偵查卷第96頁、第109頁、第136頁、第90頁、第103 頁
    、第127 頁），是被告前開供述自足堪採信，故前開事實亦
    同堪認定。
  (二)第查，如附表一編號1.至5.(1)所示之病患吳前麟、林桂蕊、
    張振義、高志宏並未於各該日就診時領取口服藥之事實，業
    經證人吳前麟於健保局訪查時陳述：98年1 月因睫毛倒插眼
    睛不適就診，被告為伊拔掉倒插睫毛，開給2 瓶眼藥水，於
    診所內領取，有給伊收據，但沒有開給口服藥及眼藥膏等語
    （詳偵查卷第93頁），復於檢察事務官詢問時證述：伊於98
    年1月5日因睫毛倒插，眼睛腫起來而去就診，被告當日幫伊
    將睫毛拔出，僅開給伊兩瓶藥水，伊是在診所拿藥等語（見
    偵查卷第323頁）；證人林桂蕊於健保局訪查時陳述：98年2
    月因晚間騎車有異物進入眼睛，原以為是眼睫毛揉眼仍感不
    適，被告為伊診療，幫伊將異物取出，約耗時5-10分鐘，並
    開給2 瓶藥水，有給伊收據及藥品明細，但沒有開口服藥等
    語（詳偵查卷第105 頁）；證人即病患張振義之妻張玲華於
    健保局訪查時陳述：伊陪同張振義前往就診，所以瞭解病患
    張振義看診情況，他於98年3 月間因工作時鐵屑跑到眼睛就
    診，被告把鐵屑取出，開給藥膏1罐，98年4月初因眼睛還未
    改善會痛所以再去看診，被告開給藥水2瓶及消炎口服藥，9
    8年4月底又因鐵屑跑到眼睛再去看診，當天被告有幫他取出
    鐵屑及開給2瓶藥水，在診所領藥，有給收據，但除98年4月
    初因比較嚴重醫生有開口服藥，另外2 次沒有開口服藥等語
    （見偵查卷第130 頁）；證人張振義於檢察事務官詢問時亦
    證述：伊於98年3月27日、4月6日、4月27日至瑞華診所就診
    ，3次都是因為眼睛有鐵屑跑進去，3次被告都有從伊眼睛取
    出異物，98年4月6日那1 次眼睛有發炎，伊印象中有給藥膏
    及口服藥，另外2 次都只開藥水給伊，伊就診時，被告先用
    強光照射眼睛，再上麻藥，將眼睛中異物取出及塗抹藥膏，
    但伊只有拿到1次口服藥等語（詳偵查卷第324頁）；證人高
    志宏於健保局訪查時陳述：98年5 月因眼睛澀澀的至診所就
    診，被告處理花10多分鐘，因眼睛裡有異物，但不清楚是什
    麼東西跑進去，被告開給2 瓶眼藥水，在診所內領藥，沒有
    開給藥膏及口服藥等語明確（見偵查卷第85頁），嗣於檢察
    事務官詢問時亦證述：伊於98年5月2日至瑞華診所就診係因
    為眼睛不舒服，醫生幫伊取出異物，再幫伊用紅外線照眼睛
    ，但沒開藥膏跟口服藥給伊等語（詳偵查卷第357 頁），並
    有證人吳前麟、林桂蕊、張振義、高志宏之中央健康保險局
    保險對象門診就醫紀錄明細表附卷可查（見偵查卷第94頁至
    第95頁、第107頁至第108頁、第132頁至第134頁、第86頁至
    第87頁），而觀之證人吳前麟前開就診紀錄，其於98年1 至
    6月間就診3次，僅1 次係至瑞華診所，其於98年7月7日訪談
    時，距98年1月5日至瑞華診所就診甫滿6 月；證人林桂蕊於
    98年1至6月間就診3次，僅1次係至瑞華診所，其於98年6 月
    24日訪談時，距98年2月11日至瑞華診所就診甫逾4月；證人
    張振義於98年1至6月間就診6次，確實有3次在瑞華診所，證
    人張玲華於98年7月7日訪談時，距前開至瑞華診所就診僅約
    3 月；證人高志宏於98年1至6月間就診7次，僅1次係至瑞華
    診所，其於98年7月6日訪談時，距98年5月2日至瑞華診所就
    診甫滿2 月，且證人吳前麟、林桂蕊、張玲華、張振義、高
    志宏均為具有相當智識之正值青壯年之人，與被告間既無任
    何嫌隙，復就前開就診情形及細節陳述明確，並於前開訪談
    前，經健保局訪談人員告以不得作虛偽之陳述等情，準此，
    足認前開證人所述，要無故意虛偽之情，應堪採信。被告空
    言辯稱上開證人證述不實云云，洵無足採。是證人吳前麟、
    林桂蕊、張振義、高志宏各於如附表一編號1.至5.(1)所示日
    期就診時，並未領取口服藥之事實，應屬無疑。惟被告卻於
    業務上所掌管之診所病歷上為開立口服藥予前開證人之記載
    （內容詳如附表一編號1.至5.(1)「登載不實及申報之內容」
    欄(一)所載），及由受託公司之不詳職員以電子資料申報醫療
    費用之方式，在其業務職掌之「中央健康保險局特約醫事服
    務機構門診醫療服務點數及醫令清單」、「中央健康保險局
    特約醫事服務機構門診醫療費用申請總表」電磁紀錄上為如
    附表一編號1.至5.(1)「登載不實及申報之內容」欄(二)所示不
    實之登載等節，並有被告親書之前開病患該日病歷及中央健
    康保險局保險對象門診就醫紀錄明細表、健保局網站列印之
    「中央健康保險局特約醫事服務機構門診醫療服務點數及醫
    令清單」、「中央健康保險局特約醫事服務機構門診醫療費
    用申請總表」在卷為憑（見偵查卷第94頁至第96頁、第107
    頁至第109頁、第132頁至第136頁、第86頁至第87頁、第90
    頁），是被告確有於如附表一編號1.至5.(1)所示之日期，在
    瑞華診所內，於業務上所掌管之診所病歷上為附表一編號1.
    至5.(1)「登載不實及申報之內容」欄(一)所示不實之登載後，
    由不詳公司內不詳職員以電子資料申報醫療費用之方式，在
    被告業務職掌之「中央健康保險局特約醫事服務機構門診醫
    療服務點數及醫令清單」、「中央健康保險局特約醫事服務
    機構門診醫療費用申請總表」電磁紀錄上為附表一編號1.至
    5.(1)「登載不實及申報之內容」欄(二)所示不實之登載，均用
    以表示如附表一編號1.至5.(1)所示之證人吳前麟、林桂蕊、
    張振義、高志宏確有前開用藥情形，足以生損害於上述就診
    者之醫療記錄及診斷結果之正確性，自堪認定。
  (三)再查，如附表一編號5.(2)所示之病患徐佩玲於98年5 月25日
    至瑞華診所就診時，被告並未實施耳垢嵌塞治療之事實，業
    據證人徐佩玲於健保局訪查時陳述：98年5 月因左耳朵聽不
    到就診，被告用燈看伊耳朵，告知耳屎太深無法取出，便開
    立2 瓶藥水及口服藥給伊，有告知伊藥物使用方法，但並未
    自伊耳朵挖或取出東西，亦未給伊收據等語（詳偵查卷第99
    頁），復於檢察事務官詢問時證述：伊於98年5 月因耳朵痛
    至瑞華診所就診，被告幫伊用手電筒照說耳朵進到水，開藥
    水給伊回去點，也有開口服藥，伊係在診所內領藥，但被告
    沒幫伊取耳垢等語（見偵查卷第345 頁），並有證人徐佩玲
    之中央健康保險局保險對象門診就醫紀錄明細表在卷可稽（
    見偵查卷第101頁至第102頁），而觀之證人徐佩玲前開就診
    紀錄，其於98年1至6月間僅有2次就診紀錄，其中1次即為前
    開就診，其於98年6月24日訪談時，距98年5月25日至瑞華診
    所就診甫滿1月，且證人徐佩玲為62年6月13日生之具有相當
    智識之成年人，與被告間亦無任何嫌隙，復就前開就診情形
    及細節陳述明確，並於訪談前經訪談人員告以不得作虛偽之
    陳述，則其前開所述實難認有何不足採信之處，應堪採信。
    被告空言辯稱其未免該病患不安乃於未告知情況下為之云云
    ，除顯與常理相違外，亦委無足採。是被告於98年5 月25日
    並未對證人徐佩玲實施耳垢嵌塞治療之事實，應足堪認定。
    惟被告卻於業務上所掌管之診所病歷上為於98年5 月25日對
    證人徐佩玲實施耳垢嵌塞治療之記載，及由受託公司之不詳
    職員以電子資料申報醫療費用之方式，在其業務職掌之「中
    央健康保險局特約醫事服務機構門診醫療服務點數及醫令清
    單」、「中央健康保險局特約醫事服務機構門診醫療費用申
    請總表」電磁紀錄上為如附表一編號5.(2)「登載不實及申報
    之內容」欄(二)所示不實之登載乙節，並有被告親書之證人徐
    佩玲該日病歷及中央健康保險局保險對象門診就醫紀錄明細
    表、健保局網站列印之「中央健康保險局特約醫事服務機構
    門診醫療服務點數及醫令清單」、「中央健康保險局特約醫
    事服務機構門診醫療費用申請總表」在卷為憑（見偵查卷第
    101頁至第103頁、本院卷第137頁至第138頁），是被告確有
    於如附表一編號5.(2)所示之日期，在瑞華診所內，於業務上
    所掌管之診所病歷上為附表一編號5.(2)「登載不實及申報之
    內容」欄(一)所示不實之登載後，由不詳公司內不詳職員以電
    子資料申報醫療費用之方式，在被告業務職掌之「中央健康
    保險局特約醫事服務機構門診醫療服務點數及醫令清單」、
    「中央健康保險局特約醫事服務機構門診醫療費用申請總表
    」電磁紀錄上為附表一編號5.(2)登載不實及申報之內容」欄
    (二)所示不實之登載，用以表示如附表一編號5.(2)所示之證人
    徐佩玲確有前開診療情形，足以生損害於上述就診者之醫療
    記錄及診斷結果之正確性，堪予認定。
  (四)另查，如附表一編號5.(3)所示之病患蘇銈麗於98年5 月26日
    至瑞華診所就診時，被告並未自證人蘇銈麗眼中取出異物及
    開給口服藥之事實，業據證人蘇銈麗於健保局訪查時陳述：
    伊有1 次因眼睛會癢就診，被告幫伊檢查點眼藥水，叫伊坐
    著休息一下，開給2 瓶眼藥水，在診所內領藥，有給收據，
    但沒有開眼藥膏及口服藥等語明確（詳偵查卷第122 頁），
    復於檢察事務官詢問時證述：98年5 月26日因為眼睛莫名會
    癢，醫生用器具幫伊看，說灰塵跑到眼睛裡，幫伊點藥水，
    要伊閉眼5分鐘，之後開給2瓶藥水，但沒有開口服藥和藥膏
    及自眼睛取出異物等語屬實（見偵查卷第323頁至第324頁）
    ，並有證人蘇銈麗之中央健康保險局保險對象門診就醫紀錄
    明細表在卷可稽（詳見偵查卷第124頁至第126頁），而觀之
    證人蘇銈麗前開就診紀錄，其於98年1至6月間有5 次就診紀
    錄，僅2次至瑞華診所就診，另1次係因急性鼻竇炎就診，與
    本次看診科別不同，其於98年7月7日訪談時，距98年5 月26
    日至瑞華診所就診未及2月，且證人蘇銈麗為64年1月10日生
    之具有相當智識之成年人，與被告間亦無任何嫌隙，復就前
    開就診情形及細節陳述明確，並於訪談前經訪談人員告以不
    得作虛偽之陳述，因之，足認前開證人所述，要無故意虛偽
    之情，應堪採信。被告空言所辯：病患蘇銈歷右眼11-1點鐘
    位置處有2 粒異物，經局部點麻藥方式取出，故申報角膜異
    物去除術－複雜，另因該病患合併鼻過敏、流鼻水，因此開
    給抗過敏藥物及藥膏（藥膏為塗抹於外耳道用）云云，除與
    其病歷記載不符外，且前開外耳道用藥亦與被告所述該病患
    主訴不符，是其前開所辯，顯無足採。故證人蘇銈麗於98年
    5 月26日至瑞華診所就診時，被告並未自證人蘇銈麗眼中取
    出異物及開給口服藥之事實，應無疑慮。惟被告卻於業務上
    所掌管之診所病歷上為於98年5月26日對證人蘇銈麗眼中取
    出異物及開給口服藥之記載，及由受託公司之不詳職員以電
    子資料申報醫療費用之方式，在其業務職掌之「中央健康保
    險局特約醫事服務機構門診醫療服務點數及醫令清單」、「
    中央健康保險局特約醫事服務機構門診醫療費用申請總表」
    電磁紀錄上為如附表一編號5.(3)「登載不實及申報之內容」
    欄(二)所示不實之登載乙節，並有被告親書之證人蘇銈麗該日
    病歷及中央健康保險局保險對象門診就醫紀錄明細表、健保
    局網站列印之「中央健康保險局特約醫事服務機構門診醫療
    服務點數及醫令清單」、「中央健康保險局特約醫事服務機
    構門診醫療費用申請總表」在卷為憑（見偵查卷第124 頁至
    第128 頁、本院卷第137頁至第138頁），是被告確有於如附
    表一編號5.(3)所示之日期，在瑞華診所內，於業務上所掌管
    之診所病歷上為附表一編號5.(3)「登載不實及申報之內容」
    欄(一)所示不實之登載後，由不詳公司內不詳職員以電子資料
    申報醫療費用之方式，在被告業務職掌之「中央健康保險局
    特約醫事服務機構門診醫療服務點數及醫令清單」、「中央
    健康保險局特約醫事服務機構門診醫療費用申請總表」電磁
    紀錄上為附表一編號5.(3)「登載不實及申報之內容」欄(二)所
    示不實之登載，用以表示如附表一編號5.(3)所示之證人蘇銈
    麗確有前開診療情形，足以生損害於上述就診者之醫療記錄
    及診斷結果之正確性，亦堪予認定。
  (五)承上，前開不詳職員於如附表一所示之申報日期，逐月為被
    告製作上述業務職掌之「中央健康保險局特約醫事服務機構
    門診醫療服務點數及醫令清單」、「中央健康保險局特約醫
    事服務機構門診醫療費用申請總表」電磁紀錄（內容詳如附
    表一「登載不實及申報之內容」欄(二)所載）後，隨即透過電
    腦連結網路將上開業務上登載不實準文書以電子資料傳輸方
    式傳送至健保局臺北分局網站申報醫療費用而行使之，此除
    被告於健保局訪談、本院準備程序及審理時自承：本診所係
    手寫製作病歷，由外包電腦公司負責申報彙集資料後交由本
    人核對、核章再申報；卷裡面的申報表都是伊用手寫送到申
    報公司，再由申報公司用電腦幫伊申報出去，申報公司幫伊
    申報出去後，會給伊看單子核對，伊寫什麼申報公司就依據
    伊所寫的申報；伊之病歷均為「每月1 次」請電腦公司幫伊
    處理；瑞華診所都是請陳報公司代為申報，伊把病歷給該公
    司，由他們來申報，代報公司是不附病歷的；伊將病歷給代
    報公司人員，繕打完後會將病歷還給伊，他們所繕打的資料
    應該是對的，因為這麼多年都沒有錯；病歷上面的代號都是
    伊寫的等語（詳偵查卷第42頁；本院卷第59頁正反面、第12
    8頁、第155頁、第156頁反面、第157頁）外，且有被告親書
    之前開病患該日病歷及中央健康保險局保險對象門診就醫紀
    錄明細表、健保局網站列印之「中央健康保險局特約醫事服
    務機構門診醫療服務點數及醫令清單」、「中央健康保險局
    特約醫事服務機構門診醫療費用申請總表」附卷可佐（見偵
    查卷第94頁至第96頁、第107頁至第109頁、第132頁至第136
    頁、第86頁至第87頁、第90頁、第101頁至第103頁、第124
    頁至第128頁；本院卷第137頁至第138 頁）；參以證人即健
    保局技佐蔡金鈴於本院審理時證述：一般來說，診所在「每
    個月月中以前」會將他們「前1 個月」要申報者上傳給健保
    局，健保局採取信任醫師方式，特約診所申報多少，健保局
    即核付多少，僅指標異常或隔很久一段時間才會於撥款後進
    行抽查，而不會每間診所均抽審，且抽審係申報後為之，亦
    非每一筆均需抽審；本件瑞華診所係因審查醫師發現該診所
    申報角膜異常去除術複雜、耳垢前塞取出案件比例較高，發
    現異常狀況，所以由健保局費用課移案予查核課進行查訪等
    語（見本院卷第58頁反面、第126頁反面至第128頁）。準此
    ，被告利用不詳職員逐月製作被告上述業務職掌之不實內容
    電磁紀錄後，將之以電子資料傳輸方式傳送至健保局臺北分
    局網站申報醫療費用而行使之，使健保局不知情之承辦人陷
    於錯誤，誤以為被告確有對前開保險對象為前揭醫療服務，
    而依各診療項目點數核算後，陸續支付如附表一「詐領金額
    」欄所示之金額，足以生損害於健保局對保險對象就診紀錄
    及健保特約醫療機構申報醫療費用審核與給付之正確性，亦
    同堪認定。
  (六)綜上，被告前揭否認犯罪之辯解，應屬臨訟飾卸之詞，難以
    憑採。本件被告為辦理全民健康保險醫療業務之人，明知於
    執行醫療業務時，應據實填載病歷，並應核實向健保局申領
    健保費，不得虛報醫療費用，竟仍分別於如附表一所示之日
    期，在業務上所掌管之診所病歷上為如附表一「登載不實及
    申報之內容」欄(一)所示不實之登載，及委託不詳職員為如附
    表一「登載不實及申報之內容」欄(二)所示不實之登載後傳送
    至健保局臺北分局網站申報醫療費用而行使之，使健保局不
    知情之承辦人陷於錯誤，而依各診療項目點數核算後，陸續
    支付如附表一「詐領金額」欄所示之金額共計850 元，是其
    係為詐領醫療費用給付，各基於意圖為自己不法所有及行使
    業務登載不實準文書之犯意而為前開犯行，應堪認定，應予
    依法論科。
三、論罪科刑：
  (一)按醫師法第12條規定，醫師執行業務時，應製作病歷，記載
    病人治療情形，故病歷記載係屬醫師業務範疇。又按電磁紀
    錄，足以為表示其用意之證明者，以文書論；稱電磁紀錄，
    指以電子、磁性或其他無法以人之知覺直接認識之方式所製
    成之紀錄，而供電腦處理之用者，刑法第220條第2項定有明
    文；而所謂「業務上作成之文書」，指從事業務之人，基於
    業務上之行為所作成之文書（參照最高法院86年度台上字第
    6405號判決意旨參照），依「全民健康保險醫療費用連線傳
    輸申報作業要點」，電子資料申報應由特約醫事服務機構於
    規定時段內(次月20日前)，將醫療費用清單、醫令等明細資
    料檔案，及該次之門診、住院醫療費用申請總表檔案，連線
    傳送至全國醫療資訊網在各地之區域資訊中心，憑以暫付醫
    療費用，故前開「中央健康保險局特約醫事服務機構門診醫
    療服務點數及醫令清單」、「中央健康保險局特約醫事服務
    機構門診醫療費用申請總表」係以電磁方式儲存及顯示，自
    屬刑法第220條第2項之電磁紀錄，為準文書，亦屬被告從事
    前開醫療業務所附隨其業務而作成之文書無訛，而被告係以
    電子資料申報醫療費用方式申報醫療費用，則前開電磁紀錄
    係被告業務上所製作之準文書，應屬無疑。是被告分別於如
    附表一所示之日期，在業務上所掌管之診所病歷上為附表一
    「登載不實及申報之內容」欄(一)所示不實之登載，及委託不
    詳公司之不詳職員，逐月以電子資料申報醫療費用之方式，
    在被告業務職掌之「中央健康保險局特約醫事服務機構門診
    醫療服務點數及醫令清單」、「中央健康保險局特約醫事服
    務機構門診醫療費用申請總表」電磁紀錄上為附表一「登載
    不實及申報之內容」欄(二)所示不實之登載後，以電子資料申
    報方式，持前開業務上登載不實準文書向健保局行使以申領
    醫療給付，核被告此部分所為，均係犯刑法第215 條業務上
    登載不實文書罪（病歷部分）、第216條、第220條第2 項、
    第215 條行使業務上登載不實準文書罪（行使「中央健康保
    險局特約醫事服務機構門診醫療服務點數及醫令清單」、「
    中央健康保險局特約醫事服務機構門診醫療費用申請總表」
    部分）及同法第339條第1項詐欺取財罪。被告利用不知情之
    不詳職員，逐月製作不實電磁紀錄及傳送前揭電磁紀錄至健
    保局以遂行其詐欺取財之犯行，均為間接正犯。又被告前開
    製作各病患之不實病歷及委由不知情不詳職員製作「中央健
    康保險局特約醫事服務機構門診醫療服務點數及醫令清單」
    、「中央健康保險局特約醫事服務機構門診醫療費用申請總
    表」以請領各該病患之醫療費用，各係於密切接近之時、地
    實施，且均係侵害健保局之財產法益，而被告製作前開業務
    上文書、準文書行為之獨立性極微薄弱，依一般社會健全觀
    念，在時間差距上，難以強行分開，在刑法評價上，應以視
    為數個舉動之接續施行，故被告對同一病患之病歷及前開申
    報之電磁紀錄之製作，應僅各論以一業務登載不實準文書罪
    。而被告所犯各業務上登載不實準文書之低度行為，為行使
    業務上登載不實準文書之高度行為所吸收，均不另論罪。另
    被告就如附表一編號5.所示之時間，雖為申報證人高志宏、
    徐佩玲及蘇銈麗3 人之醫療費用而於當月委由不詳職員虛偽
    登載不實「中央健康保險局特約醫事服務機構門診醫療服務
    點數及醫令清單」、「中央健康保險局特約醫事服務機構門
    診醫療費用申請總表」電磁紀錄，復持以向健保局申請健保
    給付而行使及為詐欺取財之犯行，然前開3 申報皆係於當月
    密切接近之時、地實施，侵害同一之財產法益，各行為之獨
    立性極為薄弱，依一般社會健全觀念，在時間差距上，難以
    強行分開，並考量健保給付均採按月申報之方式，故應僅依
    每月犯行（按月為單位），依接續犯之例，論以一行使業務
    上登載不實文書罪。再被告如附表一編號1.至5.之按月所為
    虛報健保點數之犯行，同時構成刑法第216條、第220條第2
    項、第215條之行使業務上登載不實文書罪及同法第339條第
    1 項之詐欺取財罪，核屬一行為觸犯數罪名之想像競合犯，
    均應從一重之詐欺取財罪處斷。被告如附表一所示5 次詐欺
    取財犯行，不惟時間上有相當之差距而可分開，且就診病患
    亦盡不相同，在刑法評價上，各具獨立性，自應認其犯意各
    別，行為互殊，應予分論併罰。公訴意旨認被告前開5 次詐
    欺取財罪犯行係基於同一意圖為自己不法所有及行使業務上
    登載不實文書犯意下所為之接續行為，屬實質上一罪之接續
    犯，應論以一罪，容有誤解。又起訴書犯罪事實雖僅記載被
    告於業務病歷資料上登載不實，並持偽造之病歷資料向健保
    局請領費用；然被告於如附表一所示時間，係以業務登載不
    實「中央健康保險局特約醫事服務機構門診醫療服務點數及
    醫令清單」、「中央健康保險局特約醫事服務機構門診醫療
    費用申請總表」之電磁紀錄向健保局行使（詳如前述），而
    非未持不實病歷向健保局申報醫療費用（詳如後述），惟被
    告行使前開業務登載不實準文書既與詐欺取財間具有想像競
    合之裁判上一罪關係，本院自應併予審理，並引用刑法第22
    0條第2項之規定，均附此敘明。
  (二)本件被告出生於○○年○月○日，為本案犯行時，業已年滿80歲
    ，此有被告戶役政連結作業系統個人基本資料查詢、瑞華診
    所之醫療機構開業執照、被告之職業執照、醫事機構基本資
    料附卷可稽（見偵查卷第22頁至第23頁、本院卷第10頁），
    爰依刑法第18條第3 項規定，減輕其刑。爰審酌被告身為醫
    師，竟不顧病患權益及維護健保制度之健全，而以不正之方
    法向健保局詐領醫療費用，業已傷害病患及健保局對從業醫
    師之信賴，並破壞健保制度之運作，且被告犯後始終否認犯
    行，不具悔意，是其所為本應予以嚴懲，惟念被告年事已高
    ，而詐得之金額非鉅，復經健保局裁處停止特約1 個月確定
    ，暨衡諸被告犯罪動機、無前科紀錄之品行、智識程度、生
    活狀況等一切情狀，分別量處如附表一「宣告刑」欄所示之
    刑及諭知易科罰金折算標準，並於主文中定其應執行刑及諭
    知易科罰金折算標準，以示懲儆。至未扣案如附表一「文書
    名稱」欄所示之病歷，均係因被告犯本案業務登載不實文書
    罪所生之物，且均屬被告所有，自均應依刑法第38條第1 項
    第3 款之規定，於各罪宣告刑下為沒收之諭知。又公訴人雖
    以補充理由書謂被告否認犯行，態度非佳，然其並無前科，
    素行尚稱良好，且其所詐取之金額非鉅，但已損害健保局管
    理醫療費用之正確性而具體求刑3個月（見本院卷第159頁）
    ，然本院審酌前開一切情狀，認以量處被告各如附表一「宣
    告刑」欄所示之刑為適當，公訴人前開論以一罪之求刑核有
    不當，亦屬過重，併此敘明。
四、不另為無罪諭知部分：
  (一)公訴意旨另以：1.被告明知對於業務上所職掌病患之病歷資
    料，須依治療之實際情況為登載，不得將未治療之項目登載
    於相關病歷資料上，據以向健保局申領健保醫療費用，竟基
    於業務登載不實及詐領健保費用之犯意，自97年8 月間起，
    接續於如附表二所示之申報日期，將如附表二所示之健保對
    象所未曾實施表列申報情形之治療，登載於業務病歷資料上
    ，並持偽造之病歷資料，於97年8月1日至98年5 月26日如附
    表二所示之申報日期向健保局請領費用，致健保局人員陷於
    錯誤，誤認被告確有對如附表二所示之健保對象診治如表列
    申報情形之治療，而給付被告相關醫療費用，以此方式向健
    保局詐得如表列共計1,769元（即起訴書所載2,619元扣除前
    開有罪部分之850 元）之健保醫療費用，足以生損害於健保
    局對健保特約醫療機關申報醫療費用管理之正確性。2.被告
    明知依藥事法第37條規定「藥品之調劑應由藥師為之」，而
    瑞華診所並未聘請藥師，竟承前犯意，自97年8月起至98年5
    月止，由被告將如附表三所示之看診病患處方箋形式上交由
    證人黃德楨經營之「建興藥局」與證人林明雄經營之「速安
    藥局」調劑藥品（該2 人另為不起訴處分），而無實際釋出
    處方箋予看診病患，復將此不實之釋出處方箋紀錄登載於其
    業務上所作成之文書，透過不知情之「速安藥局」及「建興
    藥局」向健保局申請藥費及藥事服務費，使健保局承辦人員
    陷於錯誤，而如數核付表列藥費及藥事服務費共9,240 元，
    足以生損害於健保局對健保特約醫療機關申報醫療費用管理
    之正確性。因認被告就前開部分亦涉有刑法第216條、第215
    條之行使業務登載不實文書及同法第339條第1項之詐欺取財
    罪嫌。
  (二)按犯罪事實應依證據認定，無證據不得推定其犯罪事實，又
    不能證明被告犯罪者，應諭知無罪之判決，刑事訴訟法第15
    4條、第301條第1 項分別定有明文。次按刑事訴訟法上所謂
    認定犯罪事實之證據，係指足以認定被告確有犯罪行為之積
    極證據而言，該項證據自須適合於被告犯罪事實之認定，始
    得採為斷罪資料。且認定不利於被告之事實，須依積極證據
    ，苟積極證據不足為不利於被告事實之認定時，即應為有利
    於被告之認定，更不必有何有利之證據。如未能發現相當證
    據，或證據不足以證明，自不能以推測或擬制之方法，以為
    裁判之基礎。又刑事訴訟上證明之資料，無論其為直接或間
    接證據，均須達於通常一般之人均不致有所懷疑，而得確信
    其為真實之程度，始得據為有罪之認定，若其關於被告是否
    犯罪之證明未能達此程度，而有合理性懷疑之存在，致使無
    從形成有罪之確信，即不得遽為不利被告之認定，最高法院
    29年上字第3105號、30年上字第816 號、40年臺上字第86號
    、76年臺上字第4986號判例可資參照。
  (三)本件公訴意旨認定被告涉有前開行使業務登載不實文書及詐
    欺罪嫌，無非係以被告於偵查中之供述、證人即病患趙玉蘭
    、張惠菁、吳前麟、張振義、高志宏、徐佩玲、蘇銈麗、楊
    芳華、戴炳容、李泰光、侯建州、劉啟瑞於偵查中之證述、
    證人林桂蕊於健保局業務訪查訪問紀錄、證人邱增吉、高麗
    鴻、林金玉於健保局業務訪查訪問紀錄、瑞華診所醫事機構
    基本資料查詢及特約診所合約書、瑞華診所病歷表、健保局
    保險對象門診就醫記錄明細表、全民健康保險門診交付調劑
    處方箋，為其論據。
  (四)訊據被告固坦承：其為瑞華診所負責人，並與健保局簽訂特
    約診所合約書，屬辦理全民健康保險特約醫事服務業務之人
    ；及於如附表二所示日期為如附表二所示之病患診療及製作
    該病歷，與委由申報公司以網路申報方式將如附表二所示申
    報內容向健保局申報取得如該附表二所示金額；自97年8 月
    起至98年5 月止，於如附表三所示保險對象經其診療後，在
    診所內給藥，嗣將各該病患之處方箋交由證人黃德楨經營之
    「建興藥局」與證人林明雄經營之「速安藥局」調劑藥品之
    事實，惟矢口否認有何詐欺及行使業務登載不實文書之犯行
    ，辯稱：1.伊都有據實登載病歷，病患趙玉蘭右眼右上結膜
    患有3 個砂眼濾泡，伊係以棉花棒壓碎砂眼治療，並非施以
    電燒，故不可能無故以藥水清洗；病患張惠菁左眼倒睫毛侵
    入眼內並附著，造成左眼角膜9-10點鐘位置有2 粒異物（因
    為揉眼睫毛侵入眼內而有睫毛2 根），伊以局部點麻藥方式
    取出後，再為其拔除睫毛，故申報角膜異物去除術-複雜；
    病患吳前麟兩眼有睫毛亂生並侵入眼內，異物附著於10-12
    點鐘方位，伊以局部點麻藥方式取出後，再為其拔除睫毛，
    因此較拔睫毛困難，故申報角膜異物去除術－複雜；病患林
    桂蕊右眼8-9點鐘位置有異物2粒，經局部點麻藥方式取出後
    ，再為其拔除睫毛，故申報角膜異物去除術－複雜；病患高
    志宏右眼4點鐘方位有異物2粒，經局部點麻藥方式取出；伊
    係依健保局規定，眼睛異物2 粒以上者為複雜性角膜異物去
    除術（490元）、1粒則為單純性角膜異物去除術（230元）
    ，而倒插睫毛經病患以手揉眼，該揉落睫毛侵入眼內附著或
    刺入眼球結膜上，另一端附著在角膜上，伊申報時則以角膜
    異物去除術，不以拔睫毛申報，是伊申報均屬合理及合規定
    。2.公訴意旨2.部分所載與瑞華診所完全無關等語。
  (五)經查：
    1.前開公訴意旨1.部分：
      (1)被告就其業務上所掌管之如附表二編號1.所示病患趙玉
        蘭之病歷，於97年8月1日已記載病患主訴「流淚、異物
        感、上瞼砂眼…A233右上瞼砂眼濾泡…」、施以「砂眼
        壓碎治療」及開立藥品品名等事項，此有被告所親書之
        前開病患該次病歷在卷可考（見偵查卷第201 頁）；又
        證人趙玉蘭於97年8月1日至瑞華診所就診時，其眼部確
        患有砂眼，經被告以藥水清洗患部及使用棉花棒之事實
        ，業經證人趙玉蘭於檢察事務官詢問時證述：伊有1 次
        眼睛癢去看診，被告說是砂眼，用藥水清洗眼睛，然後
        用棉花棒擦一擦等語明確（詳偵查卷第346 頁），故被
        告辯稱：病患趙玉蘭右眼右上結膜患有3 個砂眼濾泡，
        伊係以棉花棒壓碎砂眼治療，非無故以藥水清洗等語，
        要非無稽；參以證人趙玉蘭之中央健康保險局保險對象
        門診就醫紀錄明細表（見偵查卷第194頁至第199頁），
        其於前開期間至瑞華診所就診多達9 次，且證人趙玉蘭
        於98年7月14日訪談時與97年8月1日就診時間已間隔近1
        年，而觀之證人趙玉蘭於健保局訪查時所述：伊自97年
        7月至98年3月間，因眼睛、喉嚨、鼻子不適及感冒至瑞
        華診所由被告看診，看診眼睛時，被告開4-6 瓶眼睛藥
        水，看感冒給3天份口服用藥，付100元，有給收據，有
        時看診眼睛也會開給口服保養眼睛的藥等語（詳見偵查
        卷第19 2頁），不僅未能證明其於97年8月1日就診情形
        ，且前開所述被告開給藥水數量亦顯與常情相違，復與
        前開中央健康保險局保險對象門診就醫紀錄明細表相左
        ，是徒以證人趙玉蘭於健保局訪查及檢察事務官詢問時
        所為之證述，實難逕謂被告就業務上所掌管之前開病患
        病歷有何登載不實之處。再者，被告就此次申報醫療費
        用之診療項目代碼「53017C」包含砂眼、壓碎或電燒等
        ，此有健保局網站列印之門診診察費醫療費用支付標準
        查詢在卷可按（見本院卷第141 頁），而被告既對證人
        趙玉蘭施以砂眼壓碎治療，則其為前開診療項目之申報
        ，即難認被告有何行使業務登載不實文書或詐欺之犯意
        及犯行；況且，被告向健保局申報前開病患醫療費用無
        須且並未檢附該病患之病歷，此業經健保局於100年6月
        28日以健保查字第100083113 號函說明二：「…(二)查本
        案之瑞華診所、建興藥局、速安藥局係採電子資料申報
        （連線）。(三)特約診所向本局申報醫療費用，不需檢送
        病歷資料供本局審查…。」在卷可取（見本院卷第96頁
        ），是此部分公訴意旨認被告將如附表二編號1.所示之
        健保對象所未曾實施表列申報情形之治療，登載於業務
        病歷資料上，並持偽造之病歷資料向健保局詐領健保費
        用云云，顯與事實不符，毫無足採。
      (2)被告就其業務上所掌管之如附表二編號2.所示病患張惠
        菁之病歷，於97年12月17日記載「異物感、流淚、怕光
        …左角膜異物取出治療…」及開立藥品品名等事項，此
        有被告所親書之前開病患該次病歷在卷可考（見偵查卷
        第154頁）；而證人張惠菁於健保局訪查時陳述：97年7
        月至98年5 月間，因眼睛、鼻子不適及感冒至瑞華診所
        由被告看診，伊因睫毛倒插眼睛不適至診所，被告幫伊
        將睫毛取出，開給眼藥膏、藥水，也曾開口服藥給伊（
        因有時看眼睛也會順便看感冒），口服藥開3天，付50
        元，有給收據等語（詳偵查卷第139 頁），及於檢察事
        務官詢問時證述：「（問：97年7月30日至98年8月15日
        多次前往瑞華診所就醫？領藥情形？）是，都是因為感
        冒去就診，醫生都在診所內給我藥，沒有叫我去藥局領
        藥，97年12月17日那次是因為睫毛倒插就診，醫生有給
        我眼藥水，有無給藥膏、口服藥我忘記了等語。」（見
        偵查卷第328 頁）；復觀之證人張惠菁之中央健康保險
        局保險對象門診就醫紀錄明細表（詳見偵查卷第141 頁
        至第152 頁），證人張惠菁於前開期間至瑞華診所就診
        高達21次，且證人於98年7 月10日訪談時與前開就診時
        間已間隔近7 月，復未能就該次就診情形詳為陳述，是
        徒以證人張惠菁前開陳述，實難逕謂被告就業務上所掌
        管之前開病患病歷有何登載不實之處。況且，被告向健
        保局申報前開病患醫療費用無須且並未檢附該病患之病
        歷，此業經健保局於100年6月28日以健保查字第100083
        113 號函說明二：「…(二)查本案之瑞華診所、建興藥局
        、速安藥局係採電子資料申報（連線）。(三)特約診所向
        本局申報醫療費用，不需檢送病歷資料供本局審查…。
        」在卷可取（見本院卷第96頁）；而健保局審查醫師就
        被告此部分申報亦僅認「倒睫不是角膜異物」、「倒睫
        宜申報53001C」，而未將申報450 元部分列為虛報，且
        健保局於函送時，亦未將此部分列為被告詐得數額，僅
        認此為不給付項目，此觀之健保局臺北分局特約醫事服
        務機構查核案件專審意見表、「特約醫事服務機構涉嫌
        共同詐領健保醫療費用統計表」及健保局100年5月30日
        健保查字第1000083076號函及所附附表自明（見偵查卷
        第80頁、第83頁、第10頁；本院卷第86頁、第88頁），
        並經證人蔡金鈴於本院審理時證述明確（本院卷第126
        頁正反），是此部分公訴意旨認被告將如附表二編號2.
        所示之健保對象所未曾實施表列申報情形之治療，登載
        於業務病歷資料上，並持偽造之病歷資料向健保局詐領
        健保費用云云，要屬無稽，毫無足取。
      (3)被告就其業務上所掌管之如附表二編號3.所示病患吳前
        麟之病歷，於98年1月5日記載「流淚、怕光、異物感…
        右角膜異物取出治療…」及開立藥品品名等事項，此有
        被告所親書之前開病患該次病歷在卷可考（見偵查卷第
        96頁）；而證人吳前麟於98年1月5日確因眼睫毛倒插不
        適而向被告求診，經被告將倒插之睫毛拔除，並開立2
        瓶眼藥水，於診所內給藥，但被告未開給口服藥之事實
        ，業經證人吳前麟於健保局訪查及檢察事務官詢問時證
        述明確（詳偵查卷第93頁、第323 頁），並有證人吳前
        麟之中央健康保險局保險對象門診就醫紀錄明細表在卷
        可稽（見偵查卷第94頁至第95頁），則被告確有對證人
        吳前麟實施前開診療，當屬無疑，是公訴意旨此部分謂
        被告就業務上所掌管之前開病患病歷登載不實，要無足
        採。況且，被告向健保局申報前開病患醫療費用無須且
        並未檢附該病患之病歷，此業經健保局於100年6月28日
        以健保查字第100083113 號函說明二：「…(二)查本案之
        瑞華診所、建興藥局、速安藥局係採電子資料申報（連
        線）。(三)特約診所向本局申報醫療費用，不需檢送病歷
        資料供本局審查…。」在卷可取（見本院卷第96頁）；
        而健保局審查醫師就被告此部分申報亦僅認「倒睫不是
        角膜異物」、「倒睫宜申報53001C」，而未將申報490
        元部分列為虛報，且健保局於函送時，亦未將此部分列
        為被告詐得數額，僅認此為不給付項目，此觀之健保局
        臺北分局特約醫事服務機構查核案件專審意見表、「特
        約醫事服務機構涉嫌共同詐領健保醫療費用統計表」及
        健保局100年5月30日健保查字第1000083076號函及所附
        附表自明（見偵查卷第79頁、第82頁、第4 頁；本院卷
        第86頁、第88頁），並經證人蔡金鈴於本院審理時證述
        明確（本院卷第126 頁正反），是此部分公訴意旨認被
        告將如附表二編號3.所示之健保對象所未曾實施表列申
        報情形之治療，登載於業務病歷資料上，並持偽造之病
        歷資料向健保局詐領健保費用云云，實屬無據，應無足
        採。
      (4)被告就其業務上所掌管之如附表二編號4.所示病患林桂
        蕊之病歷，於98年2 月11日記載「流淚、異物感…右角
        膜異物…」及開立藥品品名等事項，此有被告所親書之
        前開病患該次病歷在卷可考（見偵查卷第96頁）；而證
        人林桂蕊於98年2 月11日係因眼睛有異物不適而向被告
        求診，經被告施以角膜異物除去術之事實，業經證人林
        桂蕊於健保局訪查時陳述：98年2 月因晚間騎車有異物
        進入眼睛，原以為是眼睫毛揉眼仍感不適，被告為伊診
        療，幫伊將異物取出，約耗時5-10分鐘，並開給2 瓶藥
        水，有給伊收據及藥品明細等語（詳偵查卷第105頁）
        ，並有該病患之中央健康保險局保險對象門診就醫紀錄
        明細表在卷可按（詳見偵查卷第107頁至第108頁），則
        被告確有對證人林桂蕊實施前開診療，應堪認定，是公
        訴意旨此部分謂被告就業務上所掌管之前開病患病歷登
        載不實，難謂足採。況且，被告向健保局申報前開病患
        醫療費用無須且並未檢附該病患之病歷，此業經健保局
        於100年6月28日以健保查字第100083113號函說明二：
        「…(二)查本案之瑞華診所、建興藥局、速安藥局係採電
        子資料申報（連線）。(三)特約診所向本局申報醫療費用
        ，不需檢送病歷資料供本局審查…。」在卷可取（見本
        院卷第96頁）；而健保局審查醫師就被告此部分申報亦
        僅認「改53010C，病歷記載不符合複雜角膜異物之條件
        」，而未將申報260 元部分列為虛報，且健保局於函送
        時，亦未將此部分列為被告詐得數額，僅認此為不給付
        項目，此觀之健保局臺北分局特約醫事服務機構查核案
        件專審意見表、「特約醫事服務機構涉嫌共同詐領健保
        醫療費用統計表」及健保局100年5月30日健保查字第10
        000830 76號函及所附附表自明（見偵查卷第79頁、第6
        頁；本院卷第86頁、第88頁），並經證人蔡金鈴於本院
        審理時證述明確（本院卷第126 頁正反），是此部分公
        訴意旨認被告將如附表二編號4.所示之健保對象所未曾
        實施表列申報情形之治療，登載於業務病歷資料上，並
        持偽造之病歷資料向健保局詐領健保費用云云，當屬所
        據，應無足取。
      (5)被告就其業務上所掌管之如附表二編號5.所示病患高志
        宏之病歷，於98年5月2日記載「流淚、異物感…右角膜
        異物…取出治療」及開立藥品品名等事項，此有被告所
        親書之前開病患該次病歷在卷可考（見偵查卷第90頁）
        ；而證人高志宏於98年5月2日係因眼有異物而向被告求
        診，經被告施以角膜異物除去術及開立藥水2 瓶予該名
        病患之事實，業經高志宏於健保局訪查及檢察事務官詢
        問時證述屬實（詳見偵查卷第85頁、第357 頁），並有
        該病患之中央健康保險局保險對象門診就醫紀錄明細表
        附卷為憑（見偵查卷第86頁至第87頁），是公訴意旨此
        部分謂被告就業務上所掌管之前開病患病歷登載不實，
        要非可採。況且，被告向健保局申報前開病患醫療費用
        無須且並未檢附該病患之病歷，此業經健保局於100年6
        月28日以健保查字第100083113 號函說明二：「…(二)查
        本案之瑞華診所、建興藥局、速安藥局係採電子資料申
        報（連線）。(三)特約診所向本局申報醫療費用，不需檢
        送病歷資料供本局審查…。」在卷可取（見本院卷第96
        頁）；而健保局審查醫師就被告此部分申報亦僅認「病
        歷記載不詳」、「未見複雜角膜異物之病歷記載，改申
        53010C為宜」，而未將申報260 元部分列為虛報，且健
        保局於函送時，亦未將此部分列為被告詐得數額，僅認
        此為不給付項目，此觀之健保局臺北分局特約醫事服務
        機構查核案件專審意見表、「特約醫事服務機構涉嫌共
        同詐領健保醫療費用統計表」及健保局100年5月30日健
        保查字第1000083076號函及所附附表自明（見偵查卷第
        78頁、第3 頁；本院卷第86頁、第88頁），並經證人蔡
        金鈴於本院審理時證述明確（本院卷第126頁正反），
        是此部分公訴意旨認被告將如附表二編號5.所示之健保
        對象所未曾實施表列申報情形之治療，登載於業務病歷
        資料上，並持偽造之病歷資料向健保局詐領健保費用云
        云，要非有據，應無可採。
    2.前開公訴意旨2.部分：
      (1)址設臺北市○○區○○路2段81號1樓之「建興藥局」（
        下稱建興藥局）為證人黃德楨所經營，而址設臺北市○
        ○區○○路4路258-1號1 樓之「速安藥局」（下稱速安
        藥局）為證人林明雄所經營，且渠等均與健保局簽訂全
        民健康保險特約醫事服務機構合約（特約藥局適用）（
        下稱特約藥局合約書）之事實，業經證人黃德楨、林明
        雄於健保局訪談、檢察事務官詢問與本院審理時證述明
        確（詳偵查卷第60頁至第62頁、第72頁至第74頁），且
        有特約醫事機構查詢、特約藥局合約書、醫事機構基本
        資料附卷可稽（見偵查卷第29頁至第79頁），是建興藥
        局、速安藥局均為依全民健康保險法、全民健康保險法
        施行細則、全民健康保險醫事服務機構特約及管理辦法
        、全民健康保險醫療辦法、全民健康保險醫事服務機構
        醫療服務審查辦法及上開合約等有關規定辦理全民健康
        保險醫事服務機構，特約類別為特約藥局。又被告自97
        年8月起至98年5月止，於如附表三所示保險對象經其診
        療後，在診所內給藥，及將各該病患之處方箋交由證人
        黃德楨經營之建興藥局與證人林明雄經營之速安藥局調
        劑藥品之事實，為被告於健保局訪談、檢察事務官詢問
        及本院準備程序時自承不諱（詳偵查卷第46頁至第51頁
        、第361 頁；本院卷第41頁正反面），核與證人楊芳華
        、蘇銈麗、張玲華、張惠菁、邱增吉、趙玉蘭、戴炳容
        、高麗鴻、林金玉、李泰光、侯建州、劉啟瑞於健保局
        訪談及證人楊芳華、蘇銈麗、張惠菁、戴炳容、李泰光
        、侯建州、劉啟瑞於檢察事務官詢問時，就於如附表三
        所示時間至瑞華診所看診及在診所內領藥等節陳述明確
        （詳偵查卷第110頁至第111頁、第121頁至第122頁、第
        129頁至第130頁、第138頁至第139頁、第160頁至第161
        頁、第191頁至第192頁、第212頁至第213頁、第224 頁
        至第225頁、第238頁至第239頁、第250頁至第251頁、
        第284頁至第285頁、第291頁至第292頁、第323頁至第3
        24頁、第328頁至第329頁、第331頁至第332頁），且有
        前開病患病歷（見偵查卷第116頁至第120頁、第128 頁
        、第136頁、第153頁至第154頁、第172頁至第173頁、
        第200頁至第203頁、第219頁至第220頁、第232頁至第2
        33頁、第245頁至第246頁、第267頁至第283頁、第289
        頁、第298頁至第299頁）、中央健康保險局保險對象門
        診就醫紀錄明細表（參偵查卷第112頁至第115頁、第12
        4頁至第126頁、第132頁至第134頁、第141頁至第152頁
        、第162頁至第171頁、第194頁至第199頁、第215 頁至
        第218頁、第227頁至第231頁、第241頁至第244頁、第2
        53頁至第266頁、第286頁至第288頁、第294頁至第297
        頁）、全民健康保險門診交付調劑處分箋（偵查卷第11
        8頁至第120頁、第137頁、第155頁至第159頁、第174頁
        至第190頁、第204頁至第211頁、第221頁至第223 頁、
        第234頁至第237頁、第247頁至第249頁、第290頁、第3
        00頁至第301頁、第374頁至第412 頁）在卷可佐，是被
        告於診療如附表三所示保險對象後，確有製作處分箋，
        且前開保險對象確實在瑞華診所內領有被告處分箋內所
        載藥品之事實，應堪認定。
      (2)第查，被告自97年8月起至98年5月止，於診療如附表三
        所示保險對象後，確有開立如附表三所示保險對象之處
        方箋，各由建興藥局、速安藥局以電子資料申報方式向
        健保局申報「藥費及藥事服務費」，經健保局將如附表
        三所示金額各匯入第一銀行「建興藥局黃德楨」、富邦
        銀行「速安藥局林明雄」帳戶內之事實，業經證人黃德
        楨、林明雄於健保局訪查及本院審理時證述明確（詳偵
        查卷第61頁、第73頁；本院卷第131頁、第133頁），且
        經證人蔡金鈴於本院準備程序及審理時陳述：本案處方
        箋部分係由藥局申報，健保局亦係給付給藥局；建興藥
        局、速安藥局虛報收回之點數，當時係給付該2 藥局提
        供之帳戶等語（參本院卷第58頁反面至第59頁、第127
        頁反面），且有「特約醫事服務機構涉嫌共同詐領健保
        醫療費用統計表」、健保局100年5月30日健保查字第10
        00083076號函說明二(二)所載：「…起訴書附表二『合計
        虛報金額9,240 元』，分別由『建興藥局』負責藥事人
        員黃德楨向本局請領健保給付5,280元及『速安藥局』
        負責藥事人員林明雄向本局請領健保給付2,960元。…
        」在卷可憑（詳見偵查卷第7 頁至第18頁、本院卷第86
        頁），則被告並未向健保局申請及領取「藥費及藥事服
        務費」，堪予認定；參以建興藥局、速安藥局取得健保
        局所匯前開「藥費及藥事服務費」後，均未曾給付被告
        任何費用，被告亦均未給付任何費用予建興藥局、速安
        藥局之事實，亦經證人黃德楨、林明雄於本院審理時均
        證述：「（問：你所請領的上述費用，是否需要給瑞華
        診所？）沒有。」、「（問：對於你與瑞華診所的服務
        ，你是否還要另外給付費用給瑞華診所？）沒有。」、
        「（問：瑞華診所以此方式要求你將藥送到診所，你是
        否須以利益與瑞華診所交換？）都沒有。」、「（問：
        瑞華診所須不需要給你費用？）也沒有，我們都沒有金
        錢的來往。」（本院卷第131頁、第132頁反面、第133
        頁），是公訴意旨此部分認被告透過不知情之速安藥局
        及建興藥局向健保局申請「藥費及藥事服務費」，使健
        保局承辦人員陷於錯誤，而如數核付表列藥費及藥事服
        務費共9,240元云云，關於被告究有無詐得財物？已非
        無疑。
      (3)再查，藥費及藥事服務費乃係行政院衛生署為落實醫藥
        分業政策，達到由醫師負責診斷、處置及開立處方箋，
        藥事負責依據醫師開立處方箋調劑、提供用藥指導諮詢
        及雙重確認之目的，並為提升醫療及藥事服務之品質，
        鼓勵基層診所釋出處方箋予特約藥局，遂在申請健保費
        用之環節中所設置之獎勵金。該藥費及藥事服務費之申
        領，乃係基於藥物本身之費用及藥師依據處方箋進行藥
        物之核對、確認、調劑、用藥指導可得之服務費用，應
        與藥物之交付方式及地點無涉，此由行政院衛生署98年
        9 月16日衛署藥字第0980076123號函說明：「…二、本
        署曾於93年3月30日衛署藥字第093008642號函釋，處方
        箋流程應符合醫師診察交付處分箋於病患，病患持處分
        箋至健保局特約藥局，並由藥局之藥事人員調劑交付藥
        品之原則；倘醫師交付處分箋予病患，事先徵求病人同
        意，選擇健保特約藥局，以電腦連線、傳真方式將處方
        箋傳送到該藥局，再由藥事人員調劑藥品，將藥品送至
        診所，交付病患，以上程序，亦符合處方箋釋出流程之
        規定。三、爰此，本案藥局接受民眾以網路方式傳送處
        方箋，經藥局調劑後，送藥到家，並提供用藥諮詢服務
        ，取回處方箋之流程，尚符合前開函釋處方箋釋出流程
        之規定。四、另，醫療過程中，領藥者是否須為病患本
        人，於藥事法中尚無規範，又依據藥品優良調劑作業準
        則第23條規定，藥事人員交付藥品時，應確認所交付之
        對象為交付處方箋者。因此，倘由病患同意，由其代理
        人協助領取藥品，再交由病患使用，尚無違犯藥事相關
        法規。」可稽（詳見偵查卷第311頁、第367頁、第371
        頁；本院卷第29頁）。因之，就特約藥局而言，因未規
        定一定需由病患持處方箋領藥，是特約藥局藥事人員依
        據處方箋進行藥物之核對、確認、調劑、用藥指導等相
        關服務，應即可取得「藥費及藥事服務費」，至於特約
        藥局藥事人員交付藥品過程與行政院衛生署、健保局所
        為相關函釋及特約藥局合約書規定需由醫生交付處方箋
        給病人，病人本人或自行委託他人領取藥物之方式不符
        者，亦僅為行政上程序瑕疵或契約義務之違反，屬是否
        構成行政裁罰及民事求償之問題，此與行使業務上登載
        不實文書及詐欺罪之構成要件尚屬有間，不得僅執前開
        違反行政規定或契約約定，遽以前述罪責相繩。
      (4)承上，如附表三所示保險對象經被告診療後在瑞華診所
        內所領藥品，均各係證人黃德楨、林明雄經瑞華診所以
        傳真或電話通知後，依前開處分箋所載內容，將藥品送
        至瑞華診所內交付或嗣由被告交付病患之事實，業經證
        人黃德楨於健保局訪談時陳述：本藥局有送藥到店的服
        務，若行動不便，或因工作不方便前來本藥局領藥，本
        藥局會將藥送至指定地點交付藥品給病患；對於至瑞華
        診所看診後的病人若為緊急或不方便前來本藥局領藥，
        則由診所醫生直接交付藥品給病患，瑞華診所再將處方
        箋送來本藥局，由本藥局申報藥費及藥服費，本藥局獨
        資藥局與瑞華診所沒有關係，僅接收其處方箋等語（見
        偵查卷第61頁）；復於本院審理時到庭證述：伊對瑞華
        診所的病人有提供送藥到診所的服務，此係為服務病患
        ，個案經瑞華診所以傳真或電話通知伊，伊調劑好了之
        後，再送到診所去，該病人在場時，伊會依處方箋的身
        分證字號以及姓名確認病患，並交付給病患，如果病人
        不在場的話，伊就交給被告，至於診所何人將藥給病患
        伊則不曉得，如藥交給病患，處分箋由病患交給伊，如
        藥交給被告，處方箋則由被告交給伊，伊會於瑞華診所
        以傳真或電話通知後，將調劑藥品送到瑞華診所，係於
        實施醫藥分業後，伊到每一家診所拜訪，希望他們可以
        釋出處方箋，瑞華診所也是伊去拜訪的對象，伊並沒有
        事先在瑞華診所放置藥品等語（見本院卷第128 頁反面
        至第130頁反面）；證人林明雄於健保局訪談時陳述：
        本藥局會將藥品送到診所內，由診所醫生直接給藥，診
        所再將處方箋送到藥局由本藥局申報藥費及藥事服務費
        ，本藥局與瑞華診所沒有關係，本藥局為獨資藥局，伊
        未統計接收瑞華診所的處方箋量為何，有部分是由病人
        親持處方箋領藥，有部分是由本藥局送藥到診所，由診
        所醫生直接給藥等語（詳偵查卷第73頁）；復於本院審
        理時證述：伊對瑞華診所的病人有提供送藥到診所的服
        務，此係為服務更廣之病人而用的變通方法，伊經瑞華
        診所以電話通知，伊調劑好了之後，再送到診所去，如
        果病人有耐心在等待的話，伊就交給病人，如果沒有的
        話，伊就交給被告，被告再給伊處分箋，伊並沒有事先
        在瑞華診所放置藥品等語（見本院卷第131頁反面至第1
        33頁），則建興藥局、速安藥局就被告自97年8月起至9
        8年5月止所開立如附表三所示保險對象之處方箋，既確
        實有給付藥品予該保險對象或被告之事實，且前開處分
        箋確係經被告對前開保險對象診療後開立，其內容亦有
        前開保險對象各該次至瑞華診所就診之病歷在卷互核相
        符，而前開保險對象亦於前開就診後取得處分箋內所載
        藥品，已如前述，是以，堪認被告所開立之處分箋並無
        不實之處，且證人黃德楨、林明雄持前開處方箋申報並
        取得健保局補助之藥費，亦顯非不實事項，至證人黃德
        楨、林明雄將藥物交付予被告轉交病人，雖未直接告知
        病人用藥之注意事項，惟健保局既未限制須病人本人持
        處方箋至藥局拿藥，且上開由被告交付病患藥品時，亦
        經被告向病患說明藥物之注意事項，此觀之證人徐佩玲
        於健保局訪查時陳述：被告開立2 瓶藥水及口服藥給伊
        ，有告知伊藥物使用方法等語可證（詳偵查卷第99頁）
        ，是依前揭說明，縱被告因前開處方箋釋出不符行政院
        衛生署、健保局所為相關函釋規定，而應予以行政裁罰
        ，然尚不得僅以被告將前開處方箋交付證人黃德楨、林
        明雄持以申報並取得健保局藥費及藥事服務費，遽認被
        告該當於行使業務上登載不實文書及詐欺取財之罪責。
  (六)綜上所述，公訴意旨1.2.所載犯罪事實，顯非足採，公訴人
    雖當庭更正公訴意旨1.所載詐領數額（見本院卷第156 頁反
    面、第159 頁），但起訴書既已就此部分犯罪事實詳為記載
    ，本院自無從僅因公訴人更正詐欺取得金錢之數額，逕不予
    審認；此外，復查無任何其他積極證據足認被告確有本件公
    訴人所指前開1.2.所載之行使業務上登載不實文書及詐欺取
    財犯行，從而，揆諸前開規定及說明，依罪證有疑，利於被
    告之法則，本應應對被告為無罪判決之諭知。然公訴意旨既
    認前開公訴意旨1.2.部分與前述有罪部分屬實質上一罪之接
    續犯關係，爰就此部分不另為無罪之諭知，附此敘明。至於
    公訴人於本院審理時，當庭增列「健保對象楊芳華於98年5
    月28日並未經被告為耳垢嵌塞取出，被告卻於同日向健保局
    申報耳垢嵌塞取出-單側185元」之犯罪事實（見本院卷第15
    6 頁反面），惟此部分既未經起訴，且證人楊芳華業於檢察
    事務官詢問時證述：「（問：5 月28日醫生有無為你取出耳
    垢？）有。」、「（問：為何與健保局筆錄不同？）因為我
    曾多次去瑞華診所就醫，我記不清是哪一次醫生有為我取出
    耳垢，所以才會在這裡說的與健保局所說的不同，但是醫生
    確實有為我耳朵點藥，取出耳垢，時間應該就是病歷所記載
    的5月28日沒錯。」（見偵查卷323頁），而公訴人復無其他
    證據足證被告確有此部分犯行，是此增列部分即非起訴效力
    所及，本院自不得併予審理，併此敘明。
據上論斷，應依刑事訴訟法第452條、第299條第1 項前段，刑法
第216條、第220條第2項、第215條、第339條第1項、第55條、第
18條第3項、第41條第1項前段、第51條第6款、第38條第1項第3
款，刑法施行法第1條之1，判決如主文。
本案經檢察官楊婉鈺到庭執行職務。
中    華    民    國   100    年    9     月    26    日
                刑事第一庭  審判長法  官  蔡坤湖
                                  法  官  洪英花
                                  法  官  周玉琦
上正本證明與原本無異。
如不服本判決應於收受送達後10日內向本院提出上訴書狀，並應
敘述具體理由；其未敘述上訴理由者，應於上訴期間屆滿後20日
內向本院補提理由書（均須按他造當事人之人數附繕本）「切勿
逕送上級法院」。告訴人或被害人如對於本判決不服者，應具備
理由請求檢察官上訴，其上訴期間之計算係以檢察官收受判決正
本之日期為準。
                                  書記官  謝貽婷
中    華    民    國   100    年    9     月    26    日
附錄本案論罪科刑法條全文：
中華民國刑法第215條
（業務上文書登載不實罪）
從事業務之人，明知為不實之事項，而登載於其業務上作成之文
書，足以生損害於公眾或他人者，處 3 年以下有期徒刑、拘役
或 5 百元以下罰金。
中華民國刑法第220條
（準文書）
在紙上或物品上之文字、符號、圖畫、照像，依習慣或特約，足
以為表示其用意之證明者，關於本章及本章以外各罪，以文書論
。
錄音、錄影或電磁紀錄，藉機器或電腦之處理所顯示之聲音、影
像或符號，足以為表示其用意之證明者，亦同。
中華民國刑法第216條
（行使偽造變造或登載不實之文書罪）
行使第 210 條至第 215 條之文書者，依偽造、變造文書或登載
不實事項或使登載不實事項之規定處斷。
中華民國刑法第339條
（普通詐欺罪）
意圖為自己或第三人不法之所有，以詐術使人將本人或第三人之
物交付者，處 5 年以下有期徒刑、拘役或科或併科 1 千元以下
罰金。
以前項方法得財產上不法之利益或使第三人得之者，亦同。
前二項之未遂犯罰之。
附表一：
┌──┬───────┬────┬───────────┬─────┬───────┬──────┐
│編號│登載不實及申報│病患姓名│登載不實及申報之內容  │詐得款項  │   宣告刑     │  文書名稱  │
│    │之日期（民國）│        │                      │（新臺幣）│              │            │
├──┼───────┼────┼───────────┼─────┼───────┼──────┤
│ 1. │98年1月5日    │吳前麟  │(一)吳前麟並未領取口服藥│36元（起訴│拘役拾日，如易│吳前麟於瑞華│
│    │              │        │  ，張道瑞卻於業務上執│書誤載為48│科罰金，以新臺│診所病歷中，│
│    │              │        │  掌病歷上為開立口服藥│6 元，業經│幣壹仟元折算壹│關於98年1月5│
│    │              │        │  之記載。            │公訴人當庭│日；未扣案如右│日病歷之記載│
│    │              │        │(二)吳前麟並未領取口服藥│更正）    │「文書名稱」欄│（偵查卷第96│
│    │              │        │  ，張道瑞卻於業務上執│          │所示之病歷沒收│頁）        │
│    │              │        │  掌之「中央健康保險局│          │。            │            │
│    │              │        │  特約醫事服務機構門診│          │              │            │
│    │              │        │  醫療服務點數及醫令清│          │              │            │
│    │              │        │  單」電磁紀錄上為給藥│          │              │            │
│    │              │        │  3 日之相關記載，及製│          │              │            │
│    │              │        │  作業務上執掌之內容不│          │              │            │
│    │              │        │  實「中央健康保險局特│          │              │            │
│    │              │        │  約醫事服務機構門診醫│          │              │            │
│    │              │        │  療費用申請總表」電磁│          │              │            │
│    │              │        │  紀錄後，一併傳送至健│          │              │            │
│    │              │        │  保局申報「3 日口服藥│          │              │            │
│    │              │        │  費36點」（以1 點折算│          │              │            │
│    │              │        │  1元）               │          │              │            │
├──┼───────┼────┼───────────┼─────┼───────┼──────┤
│ 2. │98年2月11日   │林桂蕊  │(一)林桂蕊並未領取口服藥│9元（起訴 │拘役拾日，如易│林桂蕊於瑞華│
│    │              │        │  ，張道瑞卻於業務上執│書誤載為26│科罰金，以新臺│診所病歷中，│
│    │              │        │  掌病歷上為開立口服藥│9元，業經 │幣壹仟元折算壹│關於98年2月1│
│    │              │        │  之記載。            │公訴人當庭│日；未扣案如右│1 日病歷之記│
│    │              │        │(二)林桂蕊並未領取口服藥│更正）    │「文書名稱」欄│載（偵查卷第│
│    │              │        │  ，張道瑞卻於業務上執│          │所示之病歷沒收│109頁）     │
│    │              │        │  掌之「中央健康保險局│          │。            │            │
│    │              │        │  特約醫事服務機構門診│          │              │            │
│    │              │        │  醫療服務點數及醫令清│          │              │            │
│    │              │        │  單」電磁紀錄上為給藥│          │              │            │
│    │              │        │  3 日之相關記載，及製│          │              │            │
│    │              │        │  作業務上執掌之內容不│          │              │            │
│    │              │        │  實「中央健康保險局特│          │              │            │
│    │              │        │  約醫事服務機構門診醫│          │              │            │
│    │              │        │  療費用申請總表」電磁│          │              │            │
│    │              │        │  紀錄後，一併傳送至健│          │              │            │
│    │              │        │  保局申報「3日口服藥 │          │              │            │
│    │              │        │  費9 點」（以1點折算1│          │              │            │
│    │              │        │  元）                │          │              │            │
├──┼───────┼────┼───────────┼─────┼───────┼──────┤
│ 3. │98年3月27日   │張振義  │(一)張振義並未領取口服藥│40元      │拘役拾日，如易│張振義於瑞華│
│    │              │        │  ，張道瑞卻於業務上執│          │科罰金，以新臺│診所病歷中，│
│    │              │        │  掌病歷上為開立口服藥│          │幣壹仟元折算壹│關於98年3月2│
│    │              │        │  之記載。            │          │日；未扣案如右│7 日病歷之記│
│    │              │        │(二)張振義並未領取口服藥│          │「文書名稱」欄│載（偵查卷第│
│    │              │        │  ，張道瑞卻於業務上執│          │所示之病歷沒收│136頁）     │
│    │              │        │  掌之「中央健康保險局│          │。            │            │
│    │              │        │  特約醫事服務機構門診│          │              │            │
│    │              │        │  醫療服務點數及醫令清│          │              │            │
│    │              │        │  單」電磁紀錄上為給藥│          │              │            │
│    │              │        │  3 日之相關記載，及製│          │              │            │
│    │              │        │  作業務上執掌之內容不│          │              │            │
│    │              │        │  實「中央健康保險局特│          │              │            │
│    │              │        │  約醫事服務機構門診醫│          │              │            │
│    │              │        │  療費用申請總表」電磁│          │              │            │
│    │              │        │  紀錄後，一併傳送至健│          │              │            │
│    │              │        │  保局申報「3 日口服藥│          │              │            │
│    │              │        │  費40點」（以1點折算1│          │              │            │
│    │              │        │  元）                │          │              │            │
├──┼───────┼────┼───────────┼─────┼───────┼──────┤
│ 4. │98年4月27日   │張振義  │(一)張振義並未領取口服藥│10元      │拘役拾日，如易│張振義於瑞華│
│    │              │        │  ，張道瑞卻於業務上執│          │科罰金，以新臺│診所病歷中，│
│    │              │        │  掌病歷上為開立口服藥│          │幣壹仟元折算壹│關於98年4月2│
│    │              │        │  之記載。            │          │日；未扣案如右│7 日病歷之記│
│    │              │        │(二)張振義並未領取口服藥│          │「文書名稱」欄│載（偵查卷第│
│    │              │        │  ，張道瑞卻於業務上執│          │所示之病歷沒收│136頁）     │
│    │              │        │  掌之「中央健康保險局│          │。            │            │
│    │              │        │  特約醫事服務機構門診│          │              │            │
│    │              │        │  醫療服務點數及醫令清│          │              │            │
│    │              │        │  單」電磁紀錄上為給藥│          │              │            │
│    │              │        │  3 日之相關記載，及製│          │              │            │
│    │              │        │  作業務上執掌之內容不│          │              │            │
│    │              │        │  實「中央健康保險局特│          │              │            │
│    │              │        │  約醫事服務機構門診醫│          │              │            │
│    │              │        │  療費用申請總表」電磁│          │              │            │
│    │              │        │  紀錄後，一併傳送至健│          │              │            │
│    │              │        │  保局申報「3日口服藥 │          │              │            │
│    │              │        │  費10點」（以1點折算 │          │              │            │
│    │              │        │  1元）               │          │              │            │
├──┼───────┼────┼───────────┼─────┼───────┼──────┤
│ 5. │(1)98年5月2日 │高志宏  │(一)高志宏並未領取口服藥│40元（起訴│拘役拾日，如│高志宏於瑞華│
│    │              │        │  ，張道瑞卻於業務上執│書誤載為30│易科罰金，以新│診所病歷中，│
│    │              │        │  掌病歷上為開立口服藥│0元，業經 │臺幣壹仟元折算│關於98年5月2│
│    │              │        │  之記載。            │公訴人當庭│日；未扣案如右│日病歷之記載│
│    │              │        │(二)高志宏並未領取口服藥│          │「文書名稱」欄│（偵查卷第90│
│    │              │        │  ，張道瑞卻於業務上執│          │所示之病歷沒收│頁）        │
│    │              │        │  掌之「中央健康保險局│          │。            │            │
│    │              │        │  特約醫事服務機構門診│          │              │            │
│    │              │        │  醫療服務點數及醫令清│          │              │            │
│    │              │        │  單」電磁紀錄上為給藥│          │              │            │
│    │              │        │  3 日之相關記載，及製│          │              │            │
│    │              │        │  作業務上執掌之內容不│          │              │            │
│    │              │        │  實「中央健康保險局特│          │              │            │
│    │              │        │  約醫事服務機構門診醫│          │              │            │
│    │              │        │  療費用申請總表」電磁│          │              │            │
│    │              │        │  紀錄後，一併傳送至健│          │              │            │
│    │              │        │  保局申報「3日口服藥 │          │              │            │
│    │              │        │  費40點」（以1點折算1│          │              │            │
│    │              │        │  元）                │          │              │            │
│    ├───────┼────┼───────────┼─────┤              ├──────┤
│    │(2)98年5月25日│徐佩玲  │(一)張道瑞並未自徐佩玲左│185元     │              │徐佩玲於瑞華│
│    │              │        │  耳取出耳垢嵌塞，卻於│          │              │診所病歷中，│
│    │              │        │  業務上執掌之病歷上為│          │              │關於98年5月2│
│    │              │        │  「左耳嵌塞取出治療」│          │              │5 日病歷之記│
│    │              │        │  之不實記載。        │          │              │載（偵查卷第│
│    │              │        │(二)張道瑞並未自徐佩玲左│          │              │103頁）     │
│    │              │        │  耳取出耳垢嵌塞，卻於│          │              │            │
│    │              │        │  業務上執掌之「中央健│          │              │            │
│    │              │        │  康保險局特約醫事服務│          │              │            │
│    │              │        │  機構門診醫療服務點數│          │              │            │
│    │              │        │  及醫令清單」電磁紀錄│          │              │            │
│    │              │        │  上之「特定治療項目代│          │              │            │
│    │              │        │  號」欄填載「54001C」│          │              │            │
│    │              │        │  （即耳垢嵌塞取出－單│          │              │            │
│    │              │        │  側）等相關記載，及製│          │              │            │
│    │              │        │  作業務上執掌之內容不│          │              │            │
│    │              │        │  實「中央健康保險局特│          │              │            │
│    │              │        │  約醫事服務機構門診醫│          │              │            │
│    │              │        │  療費用申請總表」電磁│          │              │            │
│    │              │        │  紀錄後，一併傳送至健│          │              │            │
│    │              │        │  保局申報「耳垢嵌塞取│          │              │            │
│    │              │        │  出－單側185點」（以1│          │              │            │
│    │              │        │  點折算1元）         │          │              │            │
│    ├───────┼────┼───────────┼─────┤              ├──────┤
│    │(3)98年5月26日│蘇銈麗  │(一)張道瑞並未自蘇銈麗眼│530元     │              │蘇銈歷於瑞華│
│    │              │        │  中取出異物，蘇銈麗亦│          │              │診所病歷中，│
│    │              │        │  未領取口服藥，張道瑞│          │              │關於98年5月2│
│    │              │        │  卻於業務上執掌之病歷│          │              │6 日病歷之記│
│    │              │        │  上為「A239、右角膜異│          │              │載（偵查卷第│
│    │              │        │  物取出治療」等不實記│          │              │128頁）     │
│    │              │        │  載                  │          │              │            │
│    │              │        │(二)張道瑞並未自蘇銈麗眼│          │              │            │
│    │              │        │  中取出異物，蘇銈麗亦│          │              │            │
│    │              │        │  未領取口服藥，張道瑞│          │              │            │
│    │              │        │  卻於業務上執掌之「中│          │              │            │
│    │              │        │  央健康保險局特約醫事│          │              │            │
│    │              │        │  服務機構門診醫療服務│          │              │            │
│    │              │        │  點數及醫令清單」電磁│          │              │            │
│    │              │        │  紀錄上之「特定治療項│          │              │            │
│    │              │        │  目代號」欄填載「5301│          │              │            │
│    │              │        │  1C」（即角膜異物除去│          │              │            │
│    │              │        │  術－複雜）、「給藥日│          │              │            │
│    │              │        │  份」欄填載「3日」等 │          │              │            │
│    │              │        │  相關記載，及製作業務│          │              │            │
│    │              │        │  上執掌之內容不實「中│          │              │            │
│    │              │        │  央健康保險局特約醫事│          │              │            │
│    │              │        │  服務機構門診醫療費用│          │              │            │
│    │              │        │  申請總表」電磁紀錄後│          │              │            │
│    │              │        │  ，一併傳送至健保局申│          │              │            │
│    │              │        │  報「角膜異物除去術－│          │              │            │
│    │              │        │  複雜490點」、「3日口│          │              │            │
│    │              │        │  服藥費40點」（以1 點│          │              │            │
│    │              │        │  折算1元）           │          │              │            │
├──┼───────┼────┼───────────┼─────┼───────┼──────┤
│總計│              │        │                      │850元     │              │            │
└──┴───────┴────┴───────────┴─────┴───────┴──────┘
附表二：
 ┌──┬────┬─────────┬──────┬─────────┬─────┐
 │編號│健保對象│  實  際  情  形  │  申報日期  │  申  報  情  形  │詐領金額  │
 │    │（病患）│                  │ （民國）   │                  │（新臺幣）│
 ├──┼────┼─────────┼──────┼─────────┼─────┤
 │  1 │趙玉蘭  │用藥水清洗眼睛    │97年8月1日  │砂眼手術壓碎或電燒│349元     │
 │    │        │                  │            │349元             │          │
 ├──┼────┼─────────┼──────┼─────────┼─────┤
 │  2 │張惠菁  │睫毛拔除術40元    │97年12月17日│角膜異物除去術-複 │450元     │
 │    │        │                  │            │雜490元           │          │
 ├──┼────┼─────────┼──────┼─────────┼─────┤
 │  3 │吳前麟  │睫毛拔除術40元    │98年1月5日  │角膜異物除去術-複 │490元     │
 │    │        │                  │            │雜490元           │          │
 ├──┼────┼─────────┼──────┼─────────┼─────┤
 │  4 │林桂蕊  │角膜異物除去術-簡 │98年2月11日 │角膜異物除去術-複 │260元     │
 │    │        │單230元           │            │雜490元           │          │
 ├──┼────┼─────────┼──────┼─────────┼─────┤
 │  5 │高志宏  │角膜異物除去術-簡 │98年5月2日  │角膜異物除去術-複 │260元     │
 │    │        │單230元           │            │雜490元           │          │
 ├──┴────┴─────────┴──────┴─────────┴─────┤
 │合計                                                                  1,809元   │
 └────────────────────────────────────────┘
附表三：
 ┌──┬─────┬──────┬───────┬──────┐
 │編號│保險對象  │醫事服務機構│申報日期      │合計虛報金額│
 │    │（病患）  │            │（民國）      │（新臺幣）  │
 ├──┼─────┼──────┼───────┼──────┤
 │1   │楊芳華    │建興藥局    │98年3月13日、 │360元       │
 │    │          │            │98年3月18日、 │            │
 │    │          │            │98年5月30日   │            │
 ├──┼─────┼──────┼───────┼──────┤
 │2   │蘇銈麗    │建興藥局    │98年5月21日   │120元       │
 ├──┼─────┼──────┼───────┼──────┤
 │3   │張振義    │建興藥局    │98年4月6日    │120元       │
 ├──┼─────┼──────┼───────┼──────┤
 │4   │張惠菁    │建興藥局    │97年10月28日、│960元       │
 │    │          │            │10月31日、11月│            │
 │    │          │            │26日、98年2月 │            │
 │    │          │            │25日、3月19日 │            │
 │    │          │            │、3月25日、3月│            │
 │    │          │            │28日、5月15日 │            │
 │    │          ├──────┼───────┼──────┤
 │    │          │速安藥局    │97年7月30日、8│1,320元     │
 │    │          │            │月21日、10月6 │            │
 │    │          │            │日、10月13日、│            │
 │    │          │            │10月15日、11月│            │
 │    │          │            │12日、11月18日│            │
 │    │          │            │、98年1月3日、│            │
 │    │          │            │1月8日、2月4日│            │
 │    │          │            │、3月2日      │            │
 ├──┼─────┼──────┼───────┼──────┤
 │5   │邱增吉    │建興藥局    │97年11月25日、│1,440元     │
 │    │          │            │12月19日、98年│            │
 │    │          │            │2月20日、2月24│            │
 │    │          │            │日、3月2日、3 │            │
 │    │          │            │月7日、3月11日│            │
 │    │          │            │、3月17日、3月│            │
 │    │          │            │23日、3月27日 │            │
 │    │          │            │、3月30日、4月│            │
 │    │          │            │21日          │            │
 │    │          ├──────┼───────┼──────┤
 │    │          │速安藥局    │97年11月22日、│600元       │
 │    │          │            │12月13日、12月│            │
 │    │          │            │16日、12月24日│            │
 │    │          │            │、98年1月5日  │            │
 ├──┼─────┼──────┼───────┼──────┤
 │6   │趙玉蘭    │建興藥局    │97年8月30日、 │240元       │
 │    │          │            │98年3月4日    │            │
 │    │          ├──────┼───────┼──────┤
 │    │          │速安藥局    │97年7月1日、8 │720元       │
 │    │          │            │月5日、10月2日│            │
 │    │          │            │、11月5日、12 │            │
 │    │          │            │月11日、12月15│            │
 │    │          │            │日            │            │
 ├──┼─────┼──────┼───────┼──────┤
 │7   │戴炳容    │建興藥局    │98年2月27日、 │240元       │
 │    │          │            │5月5日        │            │
 │    │          ├──────┼───────┼──────┤
 │    │          │速安藥局    │97年10月22日  │120元       │
 ├──┼─────┼──────┼───────┼──────┤
 │8   │高麗鴻    │建興藥局    │97年10月20日、│360元       │
 │    │          │            │98年3月9日、4 │            │
 │    │          │            │月7日         │            │
 │    │          ├──────┼───────┼──────┤
 │    │          │速安藥局    │97年9月24日   │120元       │
 ├──┼─────┼──────┼───────┼──────┤
 │9   │林金玉    │建興藥局    │97年12月16日、│240元       │
 │    │          │            │98年4月13日   │            │
 │    │          ├──────┼───────┼──────┤
 │    │          │速安藥局    │97年12月11日  │120元       │
 ├──┼─────┼──────┼───────┼──────┤
 │10  │李泰光    │建興藥局    │97年10月7日、 │1,200元     │
 │    │          │            │10月31日、11月│            │
 │    │          │            │22日、12月16日│            │
 │    │          │            │、98年1月12日 │            │
 │    │          │            │、1月23日、3月│            │
 │    │          │            │18日、4月24日 │            │
 │    │          │            │、5月2日、5月 │            │
 │    │          │            │20日          │            │
 │    │          ├──────┼───────┼──────┤
 │    │          │速安藥局    │97年7月15日、8│600元       │
 │    │          │            │月11日、8月14 │            │
 │    │          │            │日、8月25日、9│            │
 │    │          │            │月23日        │            │
 ├──┼─────┼──────┼───────┼──────┤
 │11  │侯建州    │速安藥局    │97年9月15日   │120元       │
 ├──┼─────┼──────┼───────┼──────┤
 │12  │劉啟瑞    │速安藥局    │97年10月22日、│240元       │
 │    │          │            │11月5日       │            │
 ├──┴─────┴──────┴───────┼──────┤
 │合計                                          │9,240元     │
 └───────────────────────┴──────┘